ACORDAO-COMPLETO-2384566

ACÓRDÃO 2787/2019 ATA 45/2019 - PLENÁRIO

VISTOS, relatados e discutidos estes autos de Representação com pedido de medida cautelar sobre possíveis irregularidades no ocorridas no Pregão nº . 190/2019-09, realizado pela Superintendência Regional do DNIT no Estado do Paraná (DNIT/SRE-PR) , com objetivo de contratar empresa para a execução dos serviços de Gestão Ambiental, Supervisão da Elaboração dos Projetos Básico/Executivo e Supervisão da Execução das Obras de Construção da Ponte Internacional sobre o Rio Paraná - Ligando o Brasil (Foz do Iguaçu - Rodovia BR-277/PR) e o Paraguai (Presidente Franco) ,
ACORDAM os Ministros do Tribunal de Contas da União, reunidos em Sessão do Plenário, diante das razões expostas pelo Relator e com fundamento no art. 276 do Regimento Interno do TCU, em:
9.1. referendar a medida cautelar concedida por meio do despacho acostado à peça  51 e as demais decisões prolatadas naquela ocasião;
9.2. retornar o processo à Secretaria de Fiscalização de Infraestrutura Rodoviária e de Aviação Civil (SeinfraRod) , para as providências cabíveis.

Referendo de medida cautelar concedida em processo de representação sobre possíveis irregularidades ocorridas em pregão com objetivo de contratar empresa para a execução dos serviços de Gestão Ambiental, Supervisão da Elaboração dos Projetos Básico/Executivo e Supervisão da Execução das Obras de Construção da Ponte Internacional sobre o Rio Paraná  Ligando o Brasil (Foz do Iguaçu  Rodovia BR-277/PR) e o Paraguai (Presidente Franco).

Superintendência Regional do DNIT no Estado do Paraná (DNIT/SRE-PR).

3. Interessados/Responsáveis: JHCS de Sá Eireli (CNPJ: 16.625.273/0001-61).

13.1. Ministros presentes: José Mucio Monteiro (Presidente), Benjamin Zymler, Augusto Nardes, Raimundo Carreiro (Relator) e Ana Arraes.
13.2. Ministros-Substitutos convocados: Augusto Sherman Cavalcanti e Marcos Bemquerer Costa.
13.3. Ministros-Substitutos presentes: André Luís de Carvalho e Weder de Oliveira.

ACORDAO-COMPLETO-2389981

Acórdão 3153/2019 - Plenário

RAIMUNDO CARREIRO

Trata-se de Representação com pedido de medida cautelar sobre possíveis irregularidades no ocorridas no Pregão n. 190/2019-09, realizado pela Superintendência Regional do DNIT no Estado do Paraná (DNIT/SRE-PR) , com objetivo de contratar empresa para a execução dos serviços de Gestão Ambiental, Supervisão da Elaboração dos Projetos Básico/Executivo e Supervisão da Execução das Obras de Construção da Ponte Internacional sobre o Rio Paraná - Ligando o Brasil (Foz do Iguaçu - Rodovia BR-277/PR) e o Paraguai (Presidente Franco) (peça 1) .
2.	Cumprindo todos os requisitos previstos no art. 113, § 1º, da Lei 8.666/1993, c/c os arts. 235 e 237, inciso VII, do Regimento Interno, e no art. 103, § 1º, da Resolução - TCU 259/2014, a presente peça contém alegações que podem ser resumidas nos seguintes pontos: 
	a) com a validação de atestados de reabilitação de ponte pênseis como comprovação de capacidade técnica, houve uma ampliação o rol de atestados compatíveis com o objeto da licitação e uma alteração das regras do edital, sem que fosse aberto novo prazo para a comprovação, segundo tais mudanças; 
	b) a ausência da reabertura de prazo configura ofensa ao caráter competitivo do certame, consoante entendimento deste Tribunal consignado nos Acórdão 730/2017-TCU-Plenário (Relator Min. Aroldo Cedraz) e 2014/2017 - TCU- Plenário (Relator Min. Bruno Dantas) ;
3.	Diante desses argumentos, o representante requer (peça 1, pp. 7- 8) :
	i) Seja recebida a presente representação, promovendo-se, em sede de juízo cautelar, a suspensão de todos os atos relativos ao certame regulado pelo Edital de PREGÃO Nº 0190/2019-09 do DNIT/PR, inclusive a homologação do certame e assinatura do contrato;
	ii) Ato contínuo, seja determinada a republicação do Edital de PREGÃO Nº 0190/2019-09, fazendo constar no âmbito do Termo de Referência, itens 9.1.1, a possibilidade de comprovação de experiência por meio de Atestados de serviços executados também em Pontes do tipo Pênsil;
	iii) Alternativamente, seja determinado ao DNIT/PR anulação do Edital de PREGÃO Nº 0190/2019-09 do DNIT/PR, com a ordem de que a posterior republicação repute válida a comprovação dos serviços em ponte pênsil, nos termos expostos.	
4.	A Secretaria do Fiscalização de Infraestrutura Rodoviária e de Aviação Civil (SeinfraRod) , em instrução à peça 48, corroborada pelo corpo dirigente respectivo (peças 49 e 50) , propõe a adoção de medida cautelar, inaudita altera pars, além da realização de oitiva da DNIT/SRE-PR e da empresa Única Consultores de Engenharia Urbana, para que se manifestem sobre os fatos representados, nos seguintes termos:
INTRODUÇÃO
1.	Cuidam os autos de representação a respeito de possíveis irregularidades ocorridas no Pregão n. 190/2019-09, realizado pela Superintendência Regional do DNIT no Estado do Paraná (DNIT/SRE-PR) , com vistas à contratação de empresa para a execução dos serviços de Gestão Ambiental, Supervisão da Elaboração dos Projetos Básico/Executivo e Supervisão da Execução das Obras de Construção da Ponte Internacional sobre o Rio Paraná - Ligando o Brasil (Foz do Iguaçu - Rodovia BR-277/PR) e o Paraguai (Presidente Franco) , incluindo as obras do Acesso à Ponte, as OAEs e as Aduanas Brasil/Paraguai e Brasil/Argentina, localizadas na BR-277/PR.
EXAME DE ADMISSIBILIDADE
2.		Inicialmente, deve-se registrar que a representação preenche os requisitos de admissibilidade constantes no art. 235 do Regimento Interno do TCU, haja vista a matéria ser de competência do Tribunal, referir-se a responsável sujeito a sua jurisdição, estar redigida em linguagem clara e objetiva, conter nome legível, qualificação e endereço do representante, bem como encontrar-se acompanhada do indício concernente à irregularidade ou ilegalidade.
3.	Além disso, a empresa JHCS de Sá Eireli (CNPJ: 16.625.273/0001-61) possui legitimidade para representar ao Tribunal, consoante disposto no inciso VII do art. 237 do RI/TCU c/c o art. 113, § 1º, da Lei 8.666/1993. 
4.	Ainda, conforme dispõe o art. 103, § 1º, in fine, da Resolução - TCU 259/2014, verifica-se a existência do interesse público no trato da suposta irregularidade/ilegalidade, pois a imposição de cláusulas restritivas de competitividade observada no certame em tela poderia, em tese, causar prejuízo à Administração, por reduzir o universo de participantes da licitação e, assim, impossibilitar a obtenção de proposta mais vantajosa.
5.		Dessa forma, a representação poderá ser apurada, para fins de comprovar a sua procedência, nos termos do art. 234, § 2º, segunda parte, do Regimento Interno do TCU, aplicável às representações de acordo com o parágrafo único do art. 237 do mesmo RI/TCU.
EXAME TÉCNICO
I. Alegações
6.	De acordo com o representante, o edital do Pregão n. 190/2019-09 (peça 5) tinha como objeto a contratação de empresa supervisora (dos serviços de gestão ambiental, dos projetos básico/executivo e da execução das obras) para a construção da Segunda Ponte sobre o Rio Paraná, entre Foz do Iguaçu e Presidente Franco (Paraguai) . 
7.	Na fase de habilitação do certame, para fins de comprovação de capacidade operacional da empresa, exigia-se da empresa atestados relativos à "execução de serviços de gerenciamento ou de supervisão ou de fiscalização de obras de construção de ponte ou viaduto rodoviário com trecho estaiado com extensão maior ou igual a 190m" (peça 5, p. 48) 
8.	Da mesma forma, para fins de comprovação de capacidade profissional, exigia-se dos profissionais atestados relativos ao "gerenciamento e/ou supervisão e/ou fiscalização de obras de construção de ponte ou viaduto rodoviário com trecho estaiado" (peça 5, p. 49) .
9.	Alega a representante que "desejava ingressar na disputa, mas não o fez porque demonstrou-se clara a delimitação de exigência de acervo - da empresa e dos profissionais - pertinente a Ponte ou Viaduto com trecho Estaiado, acervo do qual não dispunha". Ou seja, relata ter abdicado de participar do certame licitatório justamente por não possuir atestados referentes a pontes ou viadutos estaiados, e que, portanto, seria inabilitada.
10.	Informa que o licitante Consórcio Ponte Foz (formado pelas empresas Única, RMG e MPB) , apresentou atestados técnicos referentes a serviços realizados em ponte pênsil, ao invés do que havia sido estabelecido instrumento convocatório, e que, inicialmente foi inabilitada do certame, sob o argumento de que os acervos deveriam se referir à ponte estaiada. Contudo, mediante recurso administrativo, seus atestados foram aceitos e a empresa logrou habilitação no certame, tendo a decisão se baseado nos seguintes fundamentos (peça 9, p. 3) :
V - Da análise do Recurso
Primeiramente, ressaltamos que, tendo em vista o elevado grau de conhecimento técnico específico necessário para o julgamento dos recursos e das contrarrazões apresentadas, o assunto foi submetido à análise da área técnica especializada do DNIT/SEDE, a qual se pronunciou a respeito da complexidade e da similaridade entre os serviços exigidos em Edital, referentes à comprovação da capacidade técnica operacional e profissional das licitantes, e os serviços constantes dos atestados por elas apresentados. 
Da leitura dos recursos e contrarrazões apresentadas, verifica-se que o cerne da controvérsia se concentra na seguinte exigência editalícia: "Execução de Serviços de Gerenciamento ou de Supervisão ou de Fiscalização de Obras de Construção de Ponte ou Viaduto Rodoviário com trecho Estaiado".
Pois bem, passamos ao posicionamento da área técnica especializada, a qual se pronunciou da seguinte forma:
"Projetos/obras de ponte pênsil tem complexidade igual ou superior ao de uma ponte estaiada, visto que ambas têm o tabuleiro suspenso por cabos ou tirantes e, a ponte pênsil, é a solução adotada para vencer maiores vãos livres. O livro Cable¿Stayed Bridges: 40 Years of Experience Worldwide, do professor Holger Svensson, apresenta o gráfico abaixo (impossível inserir imagem neste campo) .
A Reabilitação consiste no conjunto de atividades que, além de recuperar e reforçar a estrutura, introduz modificações, tais como aumento da capacidade de carga, alargamento, passeios laterais e barreiras de segurança, que aumentam o conforto e a segurança dos usuários. (DNIT, 2004a e AASHTO, 2007) .
Tendo em vista o exposto, esta Coordenação entende que um atestado de reabilitação para uma ponte pênsil possui similaridade e complexidade compatível a um atestado de construção de uma ponte estaiada".
11.	Assim, alega que a partir do acolhimento do recurso administrativo, o rol de atestados compatíveis com o objeto da licitação foi consideravelmente ampliado, uma vez que se admitiu também a comprovação de experiência em serviços executados em ponte pênsil.
12.	Dessa forma, argumenta que as regras do certame foram alteradas, sem a necessária reabertura de prazo para que outras licitantes pudessem participar, in verbis:
 (...) resta evidente que o certame ceifou dezenas de concorrentes que poderiam ter ingressado na disputa caso o Edital permitisse, desde o início, a comprovação de experiência em serviços realizados em Ponte ou Viaduto com trecho Estaiado e/ou Pênsil.
 (...) 
É certo, portanto, que a alteração da regra de habilitação do certame deve importar na reabertura do prazo para apresentação das propostas, permitindo que todos os interessados que se considerem aptos possam ingressar na disputa.
13.	Argumenta que tais fatos demonstram ofensa ao necessário caráter competitivo do certame, essencial nas contratações públicas, e defende, citando deliberações deste Tribunal (Acórdãos TCU 730/2017 e 2014/2017, ambos do Plenário) , a suspensão cautelar do certame, inclusive a homologação e a assinatura do contrato, para que posteriormente seja determinada a republicação do instrumento convocatório com a devida previsão para aceitação de atestados referentes a serviços realizados em pontes pênseis. 
II. Análise
14.	Considera-se irregularidade grave a alteração de regras e critérios para a habilitação de licitantes sem que seja oportunizado novo prazo para a apresentação de propostas. O uso desse artifício pode ensejar quebra da isonomia, restrição à competitividade, direcionamento da licitação e manipulação intencional do certame.  
15.	De acordo com os itens 3.3.10 e 3.3.11 do Manual de Projeto de Obras-de-Arte Especiais do DNIT (publicação IPR 698) estruturas estaiadas e pênseis possuem classificações próprias, distintas, com modelos estruturais específicos e abrangência de aplicabilidade nem sempre coincidentes. Ainda que ambos os tipos utilizem cabos tracionados em seu arranjo estrutural, são estruturas inconfundíveis sob o aspecto técnico.
16.	O acolhimento de acervo técnico relativo a serviços realizados em pontes pênseis sem a devida previsão em edital configura, na prática, alteração de critérios de habilitação, ou seja, uma modificação do instrumento convocatório do qual a Administração está vinculada.
17.	Tanto o art. 21, §4º, da Lei 8.666/1993 - de aplicação subsidiária ao pregão eletrônico - quanto o art. 20 do Decreto 5.450/2005 que regulamentou o pregão na forma eletrônica (instituído pela Lei 10.520/2002) , estabelecem expressamente que, em caso de modificações em regras editalícias, o instrumento precisa ser novamente divulgado, pelo mesmo prazo inicial, exceto quando a alteração não afetar a formulação das propostas, o que não é caso.
18.	O TCU já deliberou nesse sentido, conforme consta no enunciado do Acórdão 378/2011-TCU-Plenário (Relatoria do Ministro Aroldo Cedraz) :
A alteração do instrumento convocatório que comprovadamente afete a formulação das propostas determina a reabertura de prazo de apresentação.
19.			Consoante o art. 276 do Regimento Interno/TCU, o Relator poderá, em caso de urgência, de fundado receio de grave lesão ao Erário, ao interesse público, ou de risco de ineficácia da decisão de mérito, de ofício ou mediante provocação, adotar medida cautelar, determinando a suspensão do procedimento impugnado, até que o Tribunal julgue o mérito da questão. Tal providência deverá ser adotada quando presentes os pressupostos do fumus boni iuris e do periculum in mora.
20.		Analisando os elementos apresentados pelo representante, verifica-se que há, nos autos, os pressupostos acima mencionados.
21.	De fato, o acolhimento de atestados não previstos no edital, para fins de habilitação técnica de licitante, sem a prévia reabertura de prazo para que fossem recebidas novas propostas, infringe o disposto no Decreto 5.450/2005 (art. 20) , na Lei 8.666/1993 (art. 21, § 4º) , configura quebra de isonomia, restrição à competitividade e ofensa ao princípio da vinculação ao instrumento convocatório. Tal situação caracteriza o instituto do fumus boni iuris e deve ser analisada com maior profundidade por esta unidade técnica, em vista da real possibilidade de ter havido distorções no Pregão n. 190/2019-09 realizado pela Superintendência Regional do DNIT no Estado do Paraná (DNIT/SRE-PR) .
22.	Já o periculum in mora está evidenciado no fato de que o termo de homologação do pregão foi lavrado em 16/10/2019 (peça 6) e resultado final do julgamento foi publicado no Diário Oficial da União no dia 17/10/2019 (peça 40) e, portanto, são iminentes os atos administrativos subsequentes, como a assinatura do contrato e a emissão da ordem de serviço, o que poderá ensejar prejuízo ao DNIT e ao interesse público, assim como, comprometer a eficácia da decisão de mérito que vier a ser proferida pelo Tribunal.
23.	De outra parte, notícias veiculadas na imprensa dão conta que o consórcio contratado para a execução das obras da ponte - que é financiada pela Itaipu Binacional - já iniciou os trabalhos no lado brasileiro (https://www.gazetadopovo.com.br/parana/nova-ponte-brasil-paraguai-em-foz-primeiras-fotos/, acesso em 25/10/2019) , fato que pode caracterizar o periculum in mora reverso. Entretanto, não representa riscos maiores do que aqueles que poderão advir da não adoção da medida cautelar pleiteada pelo representante.
CONCLUSÃO
24.	O documento constante da peça 1 deve ser conhecido como representação, por preencher os requisitos previstos nos arts. 235 e 237, IV, do Regimento Interno/TCU c/c o art. 113, § 1º, da Lei 8.666/1993 e no art. 103, § 1º, da Resolução - TCU 259/2014. 
25.	No que tange ao requerimento de medida cautelar, inaudita altera pars, entende-se que tal medida deve ser adotada, por estarem presentes nos autos os requisitos do fumus boni iuris e do periculum in mora, bem assim por não se ter configurado o periculum in mora ao reverso, capaz de trazer prejuízos significativos ao DNIT ou ao interesse público. 
26.	A cautelar ora proposta deve ser adotada sem a oitiva prévia do responsável, prevista no art. 276, § 2º, do Regimento Interno/TCU, tendo em vista a possibilidade de vir a ocorrer a assinatura do contrato a ordem de serviço para início dos trabalhos. 
27.	Diante dos fatos apurados, para melhor análise do mérito da presente representação, faz-se necessária, ainda, a realização de oitiva da Superintendência Regional do DNIT no Estado do Paraná (DNIT/SRE-PR) , assim como, por força da Súmula Vinculante 3 do STF, da empresa Única Consultores de Engenharia Urbana (CNPJ: 02.001.296/0001-90) , vencedora da licitação, para que se manifestem sobre a irregularidade de que trata a presente representação, tendo em vista a possibilidade desta Corte de Contas vir a anular atos relativos ao Pregão n. 190/2019-09. 
PROPOSTA DE ENCAMINHAMENTO
28.				Ante todo o exposto, submetem-se os autos à consideração superior, propondo:
	a) 	conhecer da presente representação, satisfeitos os requisitos de admissibilidade previstos nos arts. 235 e 237, inciso IV, do Regimento Interno deste Tribunal, c/c o art. 113, § 1º, da Lei 8.666/1993) e no art. 103, § 1º, da Resolução - TCU 259/2014;
b) 	determinar, em razão do pedido formulado pela representante, cautelarmente, nos termos do art. 276, caput, do Regimento Interno/TCU, à Superintendência Regional do DNIT no Estado do Paraná (DNIT/SRE-PR) que suspenda o Pregão n. 190/2019-09 e os demais atos dele decorrentes, até o julgamento do mérito das irregularidades por parte do TCU;
	c) 	determinar, nos termos do art. 276, § 3º, do Regimento Interno/TCU, a oitiva da Superintendência Regional do DNIT no Estado do Paraná (DNIT/SRE-PR) , para, no prazo de até 15 dias, manifestar-se sobre os fatos apontados na representação formulada pela empresa JHCS de Sá Eirelli (peças 1) , especialmente quanto ao aceite, para fins de habilitação de licitante, de atestados técnicos de serviços realizados em pontes ou viadutos pênseis, enquanto que o edital do Pregão 190/2019-09 os limitavam para serviços em pontes ou viadutos estaiados, conduta que, sem a devida republicação do edital, pode ter restringido o universo de participantes da licitação, alertando-a quanto à possibilidade de o Tribunal vir a determinar a republicação do edital do Pregão n. 190/2019-09 ou a anulação do certame licitatório e dos atos dele decorrentes;
	d) 	determinar, nos termos do art. 250, inciso V, do Regimento Interno/TCU, a oitiva da empresa Única Consultores de Engenharia Urbana (CNPJ: 02.001.296/0001-90) , para, no prazo de 15 dias, querendo, manifestar-se sobre os fatos apontados na representação formulada por empresa JHCS de Sá Eirelli (peça 1) , alertando-a quanto à possibilidade de o Tribunal vir a determinar a republicação do edital do Pregão n. 190/2019-09 ou a anulação do certame licitatório e dos atos dele decorrentes;
	e)	 encaminhar cópia da peça 1 e da presente instrução à Superintendência Regional do DNIT no Estado do Paraná (DNIT/SRE-PR) e à empresa Única Consultores de Engenharia Urbana (CNPJ: 02.001.296/0001-90) , a fim de subsidiar as manifestações a serem requeridas; e
	f) 	comunicar ao representante a decisão que vier a ser adotada nestes autos.
5.	Mediante decisão à peça 51, proferida em 01/11/2019, acolhi a proposição da Secretaria do Fiscalização de Infraestrutura Rodoviária e de Aviação Civil (SeinfraRod) , para, nos termos do art. 276 do RITCU, expedir a cautelar proposta, nos seguintes termos:
Diante do exposto, CONHEÇO da presente representação nos termos do art. 113, § 1º, da Lei nº 8.666/1993, c/c os arts. 235 e 237, inciso VII, do Regimento Interno deste Tribunal, e no art. 103, § 1º, da Resolução - TCU 259/2014, e DETERMINO, com fulcro no art. 276 do Regimento Interno do mesmo diploma:
	I - à Superintendência Regional do DNIT no Estado do Paraná (DNIT/SRE-PR) que suspenda imediatamente o Pregão nº . 190/2019-09 e os demais atos dele decorrentes, até o julgamento final de mérito da irregularidade representada nos presentes autos;	
	II - a realização da oitiva prévia da Superintendência Regional do DNIT no Estado do Paraná (DNIT/SRE-PR) para que, no prazo de 15 (quinze) dias úteis, no que se refere Pregão nº 0190/2019-09, informe este Tribunal a respeito da fase atual do certame e se pronuncie acerca da existência dos pressupostos da medida cautelar ora adotada e dos indícios de irregularidade objeto da presente representação, em especial quanto à:
		a) admissão, para fins de habilitação de licitante, de atestados técnicos de serviços realizados em pontes ou viadutos pênseis, enquanto que o edital os limitava a serviços em pontes ou viadutos estaiados;
		b) ausência de nova divulgação e de reabertura do prazo inicialmente estabelecido, com provável restrição ao universo de potenciais licitantes;	
	III - a realização de oitiva da licitante vencedora Única Consultores de Engenharia Urbana (CNPJ: 02.001.296/0001-90) , para, querendo, no prazo de 15 (quinze) dias úteis, manifestar-se sobre os fatos apontados na presente representação (peça 1) ;	
	IV - que a Superintendência Regional do DNIT no Estado do Paraná (DNIT/SRE-PR) designe formalmente, no prazo de 5 (cinco) dias úteis, um interlocutor que conheça a matéria, para dirimir eventuais dúvidas, informando nome, função/cargo, e-mail e telefone de contato.
	V -  que sejam cientificadas a Superintendência Regional do DNIT no Estado do Paraná (DNIT/SRE-PR) e a Única Consultores de Engenharia Urbana quanto à possibilidade de o Tribunal vir a determinar a anulação do Pregão nº 0190/2019-09, caso não acolha as razões de justificativa e entenda que não houve elisão da irregularidade aventada, sem prejuízo da sujeição dos responsáveis pelos atos às sanções legais previstas na Lei nº 8.443/92;
	VI - que sejam encaminhados, a título de subsídio, à Superintendência Regional do DNIT no Estado do Paraná (DNIT/SRE-PR) e à Única Consultores de Engenharia Urbana, cópias da instrução (peça 48) e desta decisão;
	Determino, outrossim, à Unidade Técnica que, vencido os prazos fixados nos itens I, II, II e IV acima e não apresentadas as devidas ações, razões e justificativas, retorne os presentes autos imediatamente a este Relator devidamente instruídos.
	À Secretaria do Fiscalização de Infraestrutura Rodoviária e de Aviação Civil (SeinfraRod) para as providências cabíveis.
É o relatório.

8.1. Marcelo Beal Cordova (OAB/SC 14.264), Camila Lunardi Steiner (OAB/SC 23.082) e Cláudio Pasteur Damiani Costa Faria (OAB/SC 31.491).

Não atuou.

REPRESENTAÇÃO. PEDIDO DE MEDIDA CAUTELAR. COMPROVAÇÃO DE CAPACIDADE TÉCNICA. ALTERAÇÃO DE EDITAL SEM A DEVIDA REPUBLICAÇÃO E REABERTURA DE PRAZOS. RATIFICAÇÃO DE CAUTELAR. SUSPENSÃO IMEDIATA DO PREGÃO Nº. 190/2019-09 E DOS DEMAIS ATOS DELE DECORRENTES, ATÉ O JULGAMENTO FINAL DE MÉRITO. REALIZAÇÃO DE OITIVAS. REMESSA DE CÓPIAS.

REPRESENTAÇÃO (REPR)

Secretaria de Fiscalização de Infraestrutura Rodoviária e de Aviação Civil (SeinfraRod).

Inicialmente, registro que atuo no presente feito nos termos do art. 7º da Resolução - TCU 175/2005 (LUJ) .
2.	Submeto ao referendo deste Plenário, nos termos do art. 276, §1º, do Regimento Interno deste Tribunal, a medida cautelar por mim expedida em 28/08/2019, nos termos descritos no Relatório.
3.	Reproduzo a seguir os respectivos fundamentos, conforme exarados em minha decisão à peça 51:
7.	Preliminarmente, entendo que o documento (peça 1) pode ser conhecido como representação, por preencher os requisitos previstos no art. 113, § 1º, da Lei 8.666/1993, c/c os arts. 235 e 237, inciso VII, do Regimento Interno, e no art. 103, § 1º, da Resolução - TCU 259/2014.
8.	Quanto ao mérito, como bem demonstrou a Unidade Técnica, indícios apontam para a existência de fumus boni juris, pois há elementos probatórios claros de que a alteração dos termos do edital, seguida da ausência de reabertura de prazo para a comprovação de capacidade técnica, tenham efetivamente ocasionado frustação ou restrição ao caráter competitivo do Pregão nº 0190/2019-09. 
9.	Informações colhidas dos autos apontam para uma provável limitação da competição e um possível direcionamento por conta da alteração promovida nas exigências do edital e da ausência de reabertura de prazo o que, caso confirmado, contrariaria a jurisprudência deste Tribunal (Acórdãos nº s 730/2017 e 2014/2017 - TCU- Plenário) , princípios basilares da licitação e os arts. 20 do Decreto 5.450/2005 e 21, §4º da Lei 8.666/1993.
10.	Constato também que há nos autos elementos suficientes para fornecer evidência satisfatória da existência de periculum in mora, pois há risco de que, por conta da competitividade restrita, seja adjudicada proposta menos vantajosa ao cabo da presente licitação.
11.	A análise do quadro acima exposto, portanto, leva-me a entender que os elementos existentes nos autos autorizam a adoção de medida cautelar inaudita altera pars, além de outras providências necessárias ao saneamento dos autos.
12.	Diante do exposto, CONHEÇO da presente representação nos termos do art. 113, § 1º, da Lei nº 8.666/1993, c/c os arts. 235 e 237, inciso VII, do Regimento Interno deste Tribunal, e no art. 103, § 1º, da Resolução - TCU 259/2014, e DETERMINO, com fulcro no art. 276 do Regimento Interno:
	I - à Superintendência Regional do DNIT no Estado do Paraná (DNIT/SRE-PR) que suspenda imediatamente o Pregão nº . 190/2019-09 e os demais atos dele decorrentes, até o julgamento final de mérito da irregularidade representada nos presentes autos;	
	II - a realização da oitiva prévia da Superintendência Regional do DNIT no Estado do Paraná (DNIT/SRE-PR) para que, no prazo de 15 (quinze) dias úteis, no que se refere Pregão nº 0190/2019-09, informe este Tribunal a respeito da fase atual do certame e se pronuncie acerca da existência dos pressupostos da medida cautelar ora adotada e dos indícios de irregularidade objeto da presente representação, em especial quanto à:
		a) admissão, para fins de habilitação de licitante, de atestados técnicos de serviços realizados em pontes ou viadutos pênseis, enquanto que o edital os limitava a serviços em pontes ou viadutos estaiados;
		b) ausência de nova divulgação e de reabertura do prazo inicialmente estabelecido, com provável restrição ao universo de potenciais licitantes;	
	III - a realização de oitiva da licitante vencedora Única Consultores de Engenharia Urbana (CNPJ: 02.001.296/0001-90) , para, querendo, no prazo de 15 (quinze) dias úteis, manifestar-se sobre os fatos apontados na presente representação (peça 1) ;	
	IV - que a Superintendência Regional do DNIT no Estado do Paraná (DNIT/SRE-PR) designe formalmente, no prazo de 5 (cinco) dias úteis, um interlocutor que conheça a matéria, para dirimir eventuais dúvidas, informando nome, função/cargo, e-mail e telefone de contato.
	V -  que sejam cientificadas a Superintendência Regional do DNIT no Estado do Paraná (DNIT/SRE-PR) e a Única Consultores de Engenharia Urbana quanto à possibilidade de o Tribunal vir a determinar a anulação do Pregão nº 0190/2019-09, caso não acolha as razões de justificativa e entenda que não houve elisão da irregularidade aventada, sem prejuízo da sujeição dos responsáveis pelos atos às sanções legais previstas na Lei nº 8.443/92;
	VI - que sejam encaminhados, a título de subsídio, à Superintendência Regional do DNIT no Estado do Paraná (DNIT/SRE-PR) e à Única Consultores de Engenharia Urbana, cópias da instrução (peça 48) e desta decisão;
13.	Determino, outrossim, à Unidade Técnica que, vencido os prazos fixados nos itens I, II, II e IV acima e não apresentadas as devidas ações, razões e justificativas, retorne os presentes autos imediatamente a este Relator devidamente instruídos.
14.	À Secretaria do Fiscalização de Infraestrutura Rodoviária e de Aviação Civil (SeinfraRod) para as providências cabíveis.
4.	Diante das razões acima transcritas, submeto-as a este Plenário para o necessário referendo, nos termos do art. 276, §1º, do Regimento Interno deste Tribunal.
5.	Do exposto, VOTO por que seja acolhido o Acórdão que ora submeto a este Colegiado.
TCU, Sala das Sessões Ministro Luciano Brandão Alves de Souza, em 6 de novembro de 2019.
RAIMUNDO CARREIRO 
Relator